【裁判字號】    96,重訴,406
【裁判日期】    970626
【裁判案由】    所有權移轉登記
【裁判全文】
臺灣板橋地方法院民事判決             96年度重訴字第406號
原      告  乙○○
訴訟代理人  陳秀卿律師
            林世芬律師
被      告  戊○○○
            丁○○
            子○○○
            丙○○
            甲○○○
            癸○○
            庚○○
            己○○
            壬○○
            辛○○
            卯○○
            巳○○
            丑○○
上 列 9 人
訴訟代理人  桂齊恆律師
複代理人    廖正多律師
            謝智硯律師
被      告  寅○○      住台中縣新社鄉福興村民裕21之1號
            辰○○      籍設高雄市三民區第一戶政事務所（
上 列 2 人
訴訟代理人  桂齊恆律師
            廖正多律師
            謝智硯律師
上列當事人間請求所有權移轉登記事件，經本院於民國97年6 月
12日言詞辯論終結，判決如下：
    主      文
原告之訴駁回。
訴訟費用由原告負擔。
    事實及理由
甲、程序方面：
    被告戊○○○、丁○○、子○○○、丙○○經合法通知，均
    未於言詞辯論期日到場，核無民事訴訟法第386 條各款所列
    情形，爰依原告之聲請，由其一造辯論而為判決。
乙、實體方面：
一、原告主張：原告於民國（下同）75年8 月間向被告之被繼承
    人張坤讚購買坐落台北縣五股鄉○○段水碓小段6-1 、6-2
    、7 、7-1 、8 、19地號土地（下稱系爭土地）之其中500
    坪，核計該買賣部分為系爭土地應有部分各1 萬1,855 分之
    1,653 （按即上開土地之面積依序為450 平方公尺、4,044
    平方公尺、1,521 平方公尺、1,185 平方公尺、2,924 平方
    公尺、1,731 平方公尺，總計11,855平方公尺，而1 坪為3.
    305 平方公尺，故500 坪為1,653 平方公尺，則原告所購買
    之500 坪土地即占系爭土地之應有部分各為1 萬1,855 分之
    1,653） ，總價新台幣（下同）375 萬元，惟訂約時系爭土
    地為農地，因法令限制無法辦理所有權移轉登記，雙方乃於
    不動產契約書第4 條約定：「該項不動產限於政府法令規定
    ，未能立即辦理所有權移轉登記，惟俟乙方（按即張坤讚）
    辦妥一切所有權取得手續後，將來可以辦理所有權移轉登記
    予甲方（按即原告）時，乙方應依章辦理所有權移轉登記予
    甲方」。茲土地法第30條第1 項關於私有農地所有權移轉限
    制之規定業於89年間刪除，是張坤讚於法令限制解除後，自
    負有辦理系爭土地所有權移轉予原告之義務。又張坤讚已於
    82年1 月26日辭世，被告等分別係張坤讚之配偶、直系血親
    卑親屬及再轉繼承人，依法自應承受張坤讚所應履行之出賣
    人義務，亦即負有辦理系爭土地所有權移轉登記予原告之義
    務，然因系爭土地迄今仍登記為已故張坤讚所有，未辦理繼
    承登記，是被告等應於辦理繼承登記後，將系爭土地移轉登
    記予原告，爰依不動產買賣契約之約定、民法第348 條、第
    1147條、第1148條、第1153條之規定提本件訴訟等語。並聲
    明：被告等應就其被繼承人張坤讚遺產即坐落台北縣五股鄉
    ○○段水碓小段6-1 地號450 平方公尺、同段6-2 地號4,04
    4 平方公尺、同段7 地號1,521 平方公尺、同段7-1 地號1,
    185 平方公尺、同段8 地號2,924 平方公尺、同段19地號1,
    731 平方公尺土地全部辦理繼承登記後，將上開土地之應有
    部分各1 萬1,855 分之1,653 移轉登記予原告。
二、被告戊○○○、丁○○、子○○○、丙○○均未於言詞辯論
    期日到場，亦未提出書狀為任何聲明或陳述。被告甲○○○
    、癸○○、庚○○、己○○、壬○○、辛○○、卯○○、巳
    ○○、丑○○、寅○○、辰○○則以：系爭土地之所有權人
    為張坤讚，原告提出之契約書上僅有張坤讚印章，簽名部分
    則以打字方式處理，無法看出該契約書係由張坤讚所簽，被
    告否認該印章之真正，原告證明不動產買賣契約為真正，在
    原告未證明之前，被告並無任何義務移轉張坤讚之土地所有
    權。又倘若契約確為真正，原告之請求權亦罹於民法第125
    條所定之15年時效，而無法要求被告移轉系爭土地所有權等
    語置辯，並聲明求為判決：駁回原告之訴。
三、兩造不爭執之事實：
    (一)系爭土地現仍登記為張坤讚所有，權利範圍為全部。
    (二)張坤讚於82年1 月26日死亡，被告戊○○○、甲○○○、
      丁○○、子○○○、丙○○及訴外人許張淑香、黃張淑瑛
      分別為其配偶、子女，為張坤讚之繼承人。
    (三)訴外人許張淑香、黃張淑瑛嗣亦分別於85年8 月25日、84
      年12月24日死亡。許張淑香之權利義務由其配偶、子女即
      被告癸○○、庚○○、己○○、壬○○、辛○○繼承；黃
      張淑瑛之權利義務由其配偶、子女即被告寅○○、卯○○
      、辰○○、巳○○、丑○○繼承。
四、原告主張被告為張坤讚之繼承人，繼承張坤讚與原告所訂不
    動產買賣契約之出賣人履行義務，應將系爭土地所有權移轉
    登記予原告，並提出不動產買賣契約書1 份為證；被告則否
    認該買賣契約書之真正，而以前揭陳詞置辯。是本件之主要
    爭執在於原告所提之不動產買賣契約書是否真正，以及該契
    約書若屬真正，則本件原告之請求權是否罹於時效。茲審究
    如次：
    (一)按私文書應由舉證人證其真正，但他造於其真正無爭執者
      ，不在此限；又當事人主張有利於己之事實者，就其事實
      有舉證之責任，民事訴訟法第357 條、第277 條前段分別
      定有明文。而民事訴訟如係由原告主張權利者，應先由原
      告負舉證之責，若原告先不能舉證，以證實自己主張之事
      實為真實，則被告就其抗辯之事實，即令不能舉證，或其
      所舉證據尚有瑕疵，亦應駁回原告之請求，此乃舉證責任
      分擔之原則（最高法院17年上字第917 號判例參照）。
    (二)本件原告提出之不動產買賣契約書，其性質為私文書，既
      經到場之被告否認其真正，則依上開規定，原告就該契約
      之真正即負有舉證責任。原告就此雖以張坤讚與訴外人林
      華玲簽訂之不動產買賣契約業經另案確定判決（即本院91
      年度訴字第532 號民事判決，見原證7-9） 認定為真正，
      因該契約所蓋用之張坤讚印文與本件契約之印文相同，做
      為本件契約真正之證明，並以聲請人證林華玲為其證明方
      法。惟查，證人林華玲因長期身體不適，無法到庭做證，
      已據證人林華玲之夫楊達德陳明在卷，因此證人林華玲經
      本院兩次合法通知均未到場，而無從為有利於原告之證明
      。至本件不動產買賣契約內所蓋之「張坤讚」印文與證人
      林華玲之夫提供林華玲與張坤讚簽訂之另份契約書內之「
      張坤讚」印文，雖經本院肉眼比對認屬相同，然本院嗣依
      原告聲請囑託法務部調查局就兩份印文加以鑑定，經該局
      以待鑑之不動產契約書上「張坤讚」印文，由於印色淤積
      不勻、紋線模糊不清，致難以辨識其細部特徵，無法進行
      比對為由，將送鑑之上開不動產買賣契約書原本2 份檢還
      本院，有法務部調查局97年4 月18日調科貳字第09700140
      830 號函在卷可稽。是以，專業之鑑定機關即法務部調查
      局利用儀器尚且因無法辨識細部特徵致未能鑑定，自難以
      本院肉眼比對之結果據為有利於原告之認定，且原告所提
      2 份契約內「張坤讚」之印文既不能證明為相同，則原告
      以2 份契約印文相同為基礎，佐以證人林華玲所執該份契
      約業經另案判決認定為真正，做為本件契約真正之立證方
      法亦不成立。
    (三)原告既不能證明所提之不動產買賣契約書為真正，因此本
      件原告之請求權是否罹於時效，即無審究必要，爰不再為
      論述。
五、綜上所述，原告因未能證明本件不動產買賣契約為真正，亦
    即契約內「張坤讚」之印文為真正，該契約確為張坤讚所簽
    訂，故原告依不動產買賣契約之法律關係及民法第348 條、
    第1147條、第1148條、第1153條規定，訴請被告應就張坤讚
    遺產即系爭土地辦理繼承登記後，將系爭土地之應有部分各
    1 萬1,855 分之1,653 移轉登記予原告，為無理由，不應准
    許。
六、本件事證已臻明確，兩造所為之其他主張、陳述並所提之證
    據，經審酌後，認均與本件判決之結論無礙，爰不一一論述
    ；又原告雖請求另行囑託內政部刑事警察局再為鑑定，然法
    務部調查局所指無法進行比對鑑定之理由既係印色淤積不勻
    、紋線模糊不清等屬於待鑑物品既存之狀況，顯非鑑定機關
    之問題，因認本件無另送他機關鑑定之必要，併予敘明。
七、訴訟費用負擔之依據：民事訴訟法第78條。
中    華    民    國    97    年    6     月    26    日
                  民事第二庭    法  官  程怡怡
以上正本係照原本作成
如對本判決上訴，須於判決送達後20日內向本院提出上訴狀
中    華    民    國    97    年    6     月    27    日
                                書記官  華海珍


司法院資訊處製作；財團法人民間司法改革基金會備份。
